臺灣苗栗地方法院民事判決               99年度訴字第243號
原      告  有限責任南投縣伊達邵部落社區合作社
法定代理人  高榮輝
訴訟代理人  楊志航律師
複代理人    曉君
            歐連中
被      告  雪霸國家公園管理處
法定代理人  林青
訴訟代理人  謝銘銓
上列當事人間請求履行承攬契約事件，本院於民國100 年6 月14
日言詞辯論終結，判決如下：
    主  文
原告之訴及假執行之聲請均駁回。
訴訟費用由原告負擔。
    事  實
一、原告起訴主張：
（一）原告於民國95年11月1 日經投標而承攬被告「汶水服務區
      環境美化維護」勞務採購案之工程（下稱系爭工程），兩
      造簽訂合約書（下稱系爭契約），約定系爭工程之履約期
      間自96年1 月1 日起至97年12月31日止。原告得標後即依
      系爭契約、工作說明書之約定由被告指示次第完成工作。
      詎原告於97年11月下旬結算履約費用送請被告核計時，始
      知悉被告係以系爭契約之勞務採購單價分析表（下簡稱單
      價分析表）項目三草花種植所載總數26,816盆（3352×8
      ＝26,816）結算，與原告實作種植3,352 盆數量不同，而
      辦理減價收受。經計算原告未種植草花共23,464盆，換算
      契約價金為新台幣（下同）703,920 元，並據此短給原告
      承攬報酬款703,920 元。
（二）按解釋意思表示，應探求當事人之真意，不得拘泥於所用
      之辭句；民法第98條定有明文。再以解釋當事人之契約，
      應以當事人立約當時之真意為準，而真意何在，又應以過
      去事實及其他一切證據資料為斷定之標準，不能拘泥文字
      致失真意；最高法院39年度台上字第1053號判例著有明文
      。系爭契約第二條履約標的（一）約明：應給付之標的及
      工作事項詳本案「工作說明書」；再依工作說明書第6 點
      明文「草花1 年分4 次種植，2 年8 次合計最高3,352 盆
      」等語，足見本件種植草花總數最高為3,352 盆甚明。且
      依被告於招標時所提出之汶水服務區環境美化維護預算分
      析表（下簡稱預算分析表）備註所載：項目三草花種植之
      數量為履約間所需之草花數量總和，廠商應依工作說明書
      第6 點之規定確實執行等語，可知工作說明書係被告指示
      原告施作之重要準則，故而於系爭契約第二條規定以之為
      廠商給付標的及工作事項之重要依據，是工作說明書當比
      標單所附之單價分析表更具遵循之具體效力，實屬系爭契
      約第一條（四）第1 點所稱之「附記條款有特別聲明之事
      項」，而可排除單價分析表之效力。倘被告認為單價分析
      表項目三草花種植之總數係以數量3,352 、與次數8 相乘
      而得之結果，即應通知原告調整，惟被告並未通知原告調
      整。
（三）再依系爭契約第二條（二）規定「被告應指定一人負責聯
      繫與協調作業」，該人當不可能在種植草花數量缺少時，
      均不知悉或不為任何之指示。被告所屬人員每次指示原告
      栽種時，均表示種植草花數量在400 到600 盆之間，2 年
      8 次計算，核與工作說明書第6 點所示之數量3,352 盆相
      符。又系爭契約第五條（六）亦載明：廠商請領契約價金
      時應提出之其他文件為施工工作日誌（需經本處人員簽名
      認可）及施工照片；而原告所填寫之施工工作日誌上均有
      被告人員之簽名認可，益證原告並無違約情況。且系爭工
      程履約期間自96年1 月1 日起至97年12月31日止為期2 年
      ，履約期間之承攬報酬每2 個月由原告提出完成證明，均
      經被告驗收後給付達11次之多，未見被告有通知原告限期
      改善之行為，足見原告已依約完成承攬工作。然被告卻遲
      至97年11月下旬才告知原告單價分析表與工作說明書規定
      之種植草花數量有誤差，並擅自扣款不發，顯違誠實信用
      原則。
（四）又工作說明書第6 點後段載明「……草花種植需當季盛開
      花卉，並由承包廠商送交樣品經業主確認後種植，草花種
      植後須予澆水養護，驗收時必須全部成活，並核實支付」
      等語，可知該項工作內容非屬單純之草花採購，尚包含草
      花購買、種植及養護。且依系爭契約所載，原告人員之工
      作僅係河堤除草、中庭拔草澆花、砍草、掃地、剪樹枝、
      清水溝剪籬笆、修剪榕樹等項，並不包括草花之種植與養
      護，此有被告指派之人員在工作日誌上簽名認可為憑，益
      證單價分析表項目三草花種植項目除草花購買外，亦含種
      植與養護之人力費用。以該項總價804,480 元分2 年8 次
      種植期計算，每期3 個月的草花購買、種植與養護僅有10
      0,560 元可用，原告在每次種植期間需另行派遣3 至4 人
      施作，每日至少要另行派遣1 人巡查草花存活之情形並適
      時予以補植，故事實上每期100,560 元費用已嫌不足。被
      告空指草花種植、養護之人力係由單價分析表項目一之工
      作人員負責，實與契約不符。揆諸系爭契約價金之給付方
      式係採總包價法，該法側重於勞務採購時，廠商盈虧自理
      ，業主不得任意增減之精神，被告自不得任意減價給付。
      苟如被告所陳項目三係單純之草花購買價金，則應適用單
      價計算法，且必須另置種植與養護人員費用始符目的，被
      告恝置勞務契約精神，實非適當。
（五）按稱承攬者，謂當事人約定，一方為他方完成一定之工作
      ，他方俟工作完成，給付報酬之契約；報酬應於工作交付
      時給付之，無須交付者，應於工作完成時給付之；民法第
      490 條第1 項、第505 條第1 項分別定有明文。又給付有
      確定期限者，債務人自期限屆滿時起，負遲延責任；遲延
      之債務，以支付金錢為標的者，債權人得請求依法定利率
      計算之遲延利息；應付利息之債務，其利率未經約定，亦
      無法律可據者，週年利率為5 ％；民法第229 條第1 項、
      第233 條第1 項前段、第203 條亦有明定。原告既已依約
      完成承攬工作，被告自有給付承攬報酬3,486,080 元之義
      務，被告藉故扣留703,920 元，自屬無據。並聲明：(1)被
      告應給付原告70 3,920元，及自起訴狀繕本送達翌日起至
      清償日止，按年息5 ％計算之利息；(2)原告願供擔保，請
      准予宣告假執行。
二、被告抗辯：
（一）系爭契約第一條（一）約定「契約包括投標文件及其變更
      或補充」，則原告之投標單及所附單價分析表，均為契約
      之一部。依單價分析表所示，系爭工程內容分為4 項，項
      目三草花種植記載3,352 盆、單價30元、次數8 、小計80
      4,480 元，即約定「草花種植」應為每次種植3,352 盆，
      每盆30元，種植8 次，則總數量為26,816盆（3352×8 ＝
      26,816），總計費用為804,480 元；再依下方備註欄第2
      點亦載明「項目三為1 年施作4 次，項目四為1 年施作2
      次，二者並視實際數量付款」，足證兩造約定草花種植於
      2 年之契約期間內應種植8 次、共26,816盆無疑。且單價
      分析表係由原告自行製作，其對於「草花種植」該項之數
      量、單價、應種植數量及依實際數量付款等情，自知之甚
      稔，故原告既僅實際種植3,352 盆，按每盆30元計算，共
      100,560 元，被告依原告實際種植數量給付款項，自屬有
      據。原告請求未種植數量23,464盆之款項703,920 元，顯
      無理由。
（二）原告依單價分析表備註第1 點「項目三之數量為履約間所
      需之草花數量總和，廠商應依工作說明書第6 點之規定確
      實執行」，而主張種植總數為工作說明書第6 點所載之3,
      352 盆云云；惟備註第1 點所指之「草花數量總和」係每
      次種植3,352 盆、種植8 次之總和即26,816盆，否則，若
      草花數量總和以3,352 盆計算，每盆30元，如何能得出80
      4,480 元之總金額？此從項目四有機肥之總金額亦為相同
      之計算方式可證；是原告強指草花種植總數量為3,352 盆
      ，顯不足採。況如以原告主張種植總數量為3,352 盆計算
      ，則每盆單價高達240 元，不但與原告製作之單價分析表
      所載每盆30元不符，亦與原告所屬人員劉秋蓮實際購買價
      格約30元1 盆之市場價格相去甚遠，故其主張之種植總數
      量為3,352 盆，自不合情理。
（三）本件工作說明書第6 點記載「草花1 年分4 次種植，2 年
      8 次合計最高3352盆」等語雖不甚清楚，然對照原告製作
      之單價分析表觀之，仍可認定兩造就「草花種植」數量之
      約定係指每次3,352 盆。縱此部分之記載未盡詳細，然該
      條亦無種植3,352 盆即可領取804,480 元之記載，是原告
      亦不得據此請求此項全部報酬804,480 元。復參以單價分
      析表備註第2 點仍為視實際數量付款之約定，足證原告僅
      能依其實際種植數量請款。故兩造有關草花種植之數量與
      價格，既已於決標之單價分析表中載明，自不得僅以工作
      說明書第6 點未盡詳細之約定而推翻兩造之合意。且系爭
      契約第一條（五）約定「契約文件之一切規定得互為補充
      ，如有不明確之處，以機關解釋為準」，是此部分條文敘
      述不明應以被告之解釋為依據。另工作說明書僅係契約之
      附件，並無原告所稱優於其他文件如單價分析表之效力，
      原告所指顯有誤會。
（四）再原告主張單價分析表項目三草花種植金額804,480 元，
      除草花購買外，亦含種植與養護人員之薪資云云，並非實
      在。依工作說明書第6 點約定，原告不但應負責採購草花
      ，且種植完成後需澆水養護並存活，而負責種植、養護人
      員所需薪資係屬單價分析表項目一服務區工作人員項下。
      雖原告稱種植草花係另行派人施作，惟依被告提出之施工
      日誌所示，種植草花人員與河堤除草、中庭拔草澆花、砍
      草、掃地、剪樹枝、清水溝剪籬笆、修剪榕樹等項工作人
      員相同，顯見其所述另行派人施作之情不實。
（五）參以預算分析表及單價分析表之備註均已明白揭櫫「按實
      際數量付款」之意旨；且系爭契約第五條（八）復約明：
      廠商履約有逾期違約金、損害賠償、採購標的損壞或短缺
      、不實行為、未完全履約、不符契約規定、溢領價金或減
      少履約事項等情形時，機關得自應付價金中扣抵等語；是
      原告實際之種植草花數量既僅3,352 盆，依系爭契約「按
      實際數量付款」之精神及上開約定，被告自得以原告實際
      種植數量按每盆單價30元計算而給付該項報酬。故原告請
      求未種植數量23,464盆之款項，即無理由等語。並聲明：
      (1)原告之訴駁回；(2)訴訟費用由原告負擔；(3)如受不利之
      判決，願供擔保請免為假執行。
    理  由
一、按當事人之法定代理人其代理權消滅者，訴訟程序在有法定
    代理人承受其訴訟以前當然停止；又承受訴訟人，於得為承
    受時，應即為承受之聲明；民事訴訟法第170 條、第175 條
    第1 項亦有明文。被告雪霸國家公園管理處之代表人原為陳
    茂春，於訴訟進行中變更為由林青代理，有內政部100 年4
    月14日台內人字第1000077297號函在卷可查（卷第118 頁）
    ，林青並聲明承受訴訟（卷第117 頁），經核與法無違，應
    予准許。
二、本院為行集中審理協同兩造協議並簡化爭點如下：
（一）不爭執事項：
    (1)兩造訂有「汶水服務區環境美化維護」勞務採購案合約書
      。
    (2)勞務採購單價分析表是原告所填寫，並作為投標文件。汶
      水服務區環境美化維護預算分析表是被告所製作，招標前
      作為採購預算分析之用，依照政府採購法規定，在招標前
      沒有公開細項，只能公開合計金額4,542,080元。
（二）爭執事項：依系爭契約之約定，原告應種植枝草花盆數究
      為若干？
三、爭點：依系爭契約之約定，原告應種植枝草花盆數究為若干
    ？
（一）系爭契約第一條（一）約定，契約包括下列文件：招標、
      投標、決標文件，契約本文、附件，及其變更或補充；同
      條（五）約定，契約文件之一切規定得互為補充，如仍有
      不明確之處，以機關解釋為準。如有爭議，依採購法之規
      定處理（卷第7 頁）。按解釋意思表示，應探求當事人之
      真意，不得拘泥於所用之詞句；民法第98條定有明文。而
      解釋契約，應於文義上及論理上詳為推求，以探求當事人
      立約時之真意，並通觀契約全文，斟酌訂立契約當時及過
      去之事實、交易上之習慣等其他一切證據資料，本於經驗
      法則及誠信原則，從該意思表示所根基之原因事實、主要
      目的、經濟價值、社會客觀認知及當事人所欲表示之法律
      效果，作全盤之觀察，以為判斷之基礎，不能徒拘泥字面
      或截取書據中一二語，任意推解致失其真意（最高法院79
      年台上字第1778號、98年台上字第1925號判決意旨參照）
      。
（二）經查，本件單價分析表（卷第28頁）為原告所填寫，並作
      為投標文件，為兩造所不爭執。又系爭契約第二條（一）
      約定「廠商應給付之標的及工作事項：詳工作說明書」，
      則依系爭契約第一條（一）約定，系爭單價分析表與工作
      說明書（卷第21至23頁）即同為系爭契約之一部，於契約
      解釋有疑義不明時，自得互為補充。雖原告以系爭契約第
      二條（一）之約定而主張工作說明書乃系爭契約規範原告
      應如何給付標的之重要依據，且依系爭契約第十一條（一
      ）規定，如原告未依工作說明書為施作，則可以日為單位
      計算違約金，可見工作說明書當屬系爭契約第一條（四）
      第1 點所指之「附記條款有特別聲明之事項」，具有排除
      單價分析表之效力云云。惟參以系爭契約第十一條遲延履
      約規定之各項，均係針對施工「逾期」之違約金計算及扣
      抵方式為約定，原告所指之第（一）項亦僅係規定如未依
      契約期限完工，應依工作說明書第2 點規定計罰違約金（
      卷第13頁），該條各項並非約定如未依工作說明書施作之
      特別處罰，更未涉及契約文件之適用效力，故原告據此主
      張工作說明書具有優於其他契約文件之效力，可排除單價
      分析表之適用云云，顯屬無稽。先予敘明。
（三）次查，依系爭單價分析表所示，系爭工程主要內容及計價
      項目為「一、汶水服務區工作人員」、「二、工作人員之
      勞工保險、全民健保」、「三、草花種植」、「四、有機
      肥」等4 項，而上述各項總金額之計算式均為數量乘以單
      價乘以次數；其中本件爭點所涉之項目三草花種植，總金
      額之計算方式亦同，即以數量3,352 盆乘以單價30元乘以
      次數8 等於804,480 元，足見系爭契約中關於草花種植之
      總數應為26,816盆（計算式：3,352 盆×8 次＝26,816盆
      ）無疑。再者，單價分析表下方備註第1 點「項目三之數
      量為履約間所需花草數量『總和』」、第2 點「項目三為
      1 年施作4 次，項目四為1 年施作2 次」；準此，系爭工
      程約定之草花種植1 年施作4 次，系爭契約第七條約定履
      約期限為96年1 月1 日起至97年12月31日止共2 年，共需
      施作8 次，即與單價分析表項目三所載之次數8 相符，故
      草花種植於契約期間應種植8 次，每次數量3,352 盆，『
      總和』即為26,816盆。而系爭單價分析表既係由原告所自
      行填寫，就該分析表各項總金額之計算方式等上情當知之
      甚詳，自無再藉詞反覆之理。原告雖一再主張工作說明書
      第6 點已明文「草花1 年分4 次種植，2 年8 次合計最高
      3,352 盆」（卷第21頁），足可確定本件契約所定之草花
      種植總數最高為3,352 盆云云；該條雖就種植數量有「合
      計最高3,352 盆」之記載，然正確之前後文應為「草花1
      年分4 次種植，2 年8 次，每次最高3,352 盆」（原條文
      有「，每次」之疏漏），且其後亦載明「實際數量由業主
      視需要指定，……驗收時必須全部成活，並核實支付」等
      語，顯見原告所指之「合計最高3,35 2盆」縱無文字疏漏
      仍非屬定數，業主仍有增減種植數量之權限，且最後付款
      係依驗收時草花「存活」數量計算，而非單依原告「種植
      」數量計價。是原告僅憑該條前段疏漏之一、二字，即棄
      自行製作之系爭單價分析表而不顧，任意曲解文義而主張
      草花種植數量最高為3,352 盆，已屬無據，更有違反誠信
      之嫌。又單價分析表下方備註第1 點之全文為「項目三之
      數量為履約間所需花草數量總和，廠商應依工作說明書第
      6 點之規定確實執行」，依後段規定，原告應遵守工作說
      明書第6 點對於草花種植程序即種植時間、品種、種植後
      之澆水養護等規範執行種植工作，此方為原告應執行之重
      點，及備註第1 點之要意。詎原告刻意偏狹於備註第1 點
      及工作說明書第6 條之前段文字，均屬斷章取義，誠不足
      取。
（四）再者，被告陳明預算分析表項目三草花種植之每盆單價30
      元係訪查市價而得等語（卷第46頁），核與本院傳喚原告
      僱請之現場負責人即證人劉秋蓮到庭證述：「花是伊去買
      的，平均每盆價格為30元，但例如玫瑰較貴，1 盆要40至
      50元，伊大概都是買30元左右的花草」等語相符（卷第10
      5 頁），可證原告亦明知種植草花之每盆市價約30元，故
      而受僱人劉秋蓮採購時之價格亦控制在平均每盆30元左右
      甚明。倘依原告所述2 年種植8 次合計只需3,352 盆即足
      ，則每盆草花單價將高達240 元（計算式：804,480 元÷
      3,352 盆＝240 元），不但與其填寫之單價分析表所載每
      盆30元相差7 倍，更與劉秋蓮實際購買價格平均30元之市
      價高出7 倍。而衡諸社會交易常情及經驗法則，市場行情
      常為交易價格之訂定指標，且基於交易雙方對於控制成本
      與獲取利潤之對立立場，交易雙方必對於市場行情有相當
      之調查與瞭解，故原告對於草花每盆單價之投標金額與被
      告訂定之預算金額，必不致與市價差距過大；依原告之上
      開主張，則每盆單價之投標金額為240 元，原告有高達7
      倍之獲利，被告則負擔7 倍之成本，明顯不符一般交易常
      情及經驗法則、更有違社會客觀認知，益證其上開主張不
      足憑採。
（五）綜上所述，依原告製作之投標文件即系爭單價分析表各項
      目（非僅項目三草花種植）總金額計算式之解讀、備註第
      1 點對於種植數量總和及廠商應遵守之種植草花程序之約
      定、第2 點「視實際數量付款」之意旨；再細繹工作說明
      書第6 點全文，前段所指合計最高3,352 盆雖有文字疏漏
      ，惟該條所側重者為業主有增減數量之權限，規範原告種
      植草花之程序，並重申依草花實際存活數量付款之精神，
      復參酌社會交易習慣、客觀認知、對於交易價格之訂定多
      參考市價為據等一切情狀，已足資認定系爭契約約定原告
      應種植草花數量為26,816盆，至為灼然。
四、原告雖主張被告所屬人員陳燕能主任於每次指示原告栽種時
    ，均表示種植草花數量在400 到600 盆之間，2 年8 次計算
    ，核與3,352 盆數量相符；且履約過程中，被告對於原告種
    植數量均未表意見，亦均予驗收合格，未有通知原告改善之
    情形，可證原告履約當無違約之情況云云。惟查，本院命兩
    造提出驗收紀錄，經被告提出原告不爭執之「汶水服務區環
    境美化維護勞務採購案」契約價金之支付憑證資料1 本在卷
    （卷第126 至173 頁，下簡稱支付憑證資料），內有各項支
    出憑證、發票、驗收紀錄、簽到資料及原告歷次發文請求被
    告驗收之函文等件。然依該支付憑證資料內所附之全部驗收
    紀錄（該本資料之第2 、3 、11、13、14、16、17、20、23
    、25頁等等），其驗收內容均係針對雜草與草坪高度、雜草
    有無開花結籽、人行步道之雜草高度等3 項爾，而與種植草
    花數量無涉，故原告主張每次種植草花數量400 到600 盆間
    均經被告驗收合格乙節，尚屬無據。此外，原告復未能舉證
    證明被告所屬人員陳燕能確有指示每次種植數量400 到600
    盆間即足之情，並陳明無傳訊陳燕能到庭作證之必要在卷（
    卷第121 頁），是其主張種植草花部分均經被告驗收合格，
    並無違約之情，尚難憑採。
五、另原告復主張單價分析表項目三草花種植之金額，除草花購
    買費用外，亦含種植與養護人力之薪資，在每次種植期間需
    另行派遣約3 至4 個工人施作，故該項金額並非單純購買草
    花之費用等語，並請求傳訊證人劉秋蓮到庭證述。被告則辯
    稱：種植、養護草花人力薪資係屬項目一之服務區工作人員
    項下等語。雖證人劉秋蓮證稱：有4 人專作修剪花木、砍草
    、清潔水溝、整修草皮步道等園藝工作，但原告種花部分是
    找外面部落的人來種，不是由那4 個負責園藝工作的人負責
    ，每次種花找的人都不一樣，是原告叫我另外找人的，工錢
    是1 天1200元，錢是原告付的，部落的人不用簽到等語（卷
    第102 、103 、107 、108 頁）；惟依單價分析表項目一服
    務區工作人員所示，系爭工程之施作人員既明訂僅4 人，此
    為原告於投標即已知悉，則其等4 人之工作內容即包含工作
    說明書各點所示，其中第6 點之草花種植、澆水養護理當屬
    之，是依兩造之約定，系爭工程所需之工作人員僅為4 人甚
    明。至原告另行僱請契約約定以外之多餘人員施作，所需勞
    力報酬自應由原告自行負擔，本不應列入原告投標之單價分
    析表內，亦即，不在被告應給付之報酬內；此從證人劉秋蓮
    證述部落的人係以日薪計酬，與單價分析表項目一人員係以
    月薪即單價25,000元計酬明顯不同，且係由原告支付乙節可
    證。再者，原告於起訴狀、準備（一）狀及本院審理前階段
    ，均僅就單價分析表及備註、工作說明書第6 點之文義為攻
    防，嗣後始另行提出項目三草花種植金額尚包含項目一以外
    之4 名種植、養護人力之日薪之主張，顯係臨訟飾詞，藉此
    擴充項目三之費用名目，以掩飾種植數量過少之不合理性，
    ，實強詞奪理，毫無足取。
六、綜上，本院依據屬於契約文件之系爭單價分析表、工作說明
    書第6 點之記載，不論從文義上、論理上之解釋，再斟酌一
    般交易習慣、市場行情之價值判斷、社會客觀認知等情狀，
    認兩造間就系爭工程中應種植草花數量之約定為26,816盆，
    已詳如前述。而原告已自認種植數量僅有3,352 盆，依據單
    價分析表備註第2 點「視實際數量付款」及工作說明書第6
    點後段「驗收時須成活，並核實支付」之約定，被告自得依
    原告實際施作數量，按每盆單價30元計算，給付原告該部分
    之承攬報酬。從而，被告依系爭契約第五條（八）「廠商履
    約有未完全履約、或減少履約事項等情形時，機關得自應付
    價金中扣抵」規定，將原告未種植數量23,464盆之報酬即70
    3,920 元（23,464×30＝703,920 ）自應付價金中扣減，依
    法有據。故原告依承攬之法律關係，請求被告給付703,920
    元，及自起訴狀繕本送達翌日起至清償日止，按年利率5 ％
    計算之利息，為無理由，應予駁回。又原告之訴既經駁回，
    其假執行之聲請已失所附麗，應併予駁回之。
七、本件事證已臻明確，兩造其餘攻擊防禦方法及舉證，經核均
    與判決結果不生影響，爰無庸逐一論述，附此敘明。
八、據上論結，本件原告之訴為無理由，依民事訴訟法第78條，
    判決如主文。
中    華    民    國   100    年    7     月     5     日
                  民事庭法  官  黃怡玲
以上正本係照原本作成。
如對本判決不服，須於判決送達後20日內向本院提出上訴狀（須
附繕本）。
如委任律師提起上訴者，應一併繳納上訴審裁判費。
                        書記官  孫銘宏
中    華    民    國   100    年    7     月    5     日